ACORDAO-COMPLETO-2548880

ACÓRDÃO 2110/2022 ATA 36/2022 - PLENÁRIO

VISTOS, relatados e discutidos estes autos de Auditoria realizada, no âmbito do Fiscobras/2022, nas obras de construção da Ferrovia de Integração Oeste Leste (Fiol) , no trecho compreendido entre Caetité/BA e Barreiras/BA, Lote 6F, 
ACORDAM os Ministros do Tribunal de Contas da União, reunidos em sessão de Plenário, ante as razões expostas pelo Relator, em:
9.1. dar ciência desta deliberação à Valec Engenharia, Construções e Ferrovias S/A; e
9.2. apensar os presentes autos ao TC Processo 013.462/2021-0, para subsidiar o exame levando-se em conta a situação atual das constatações, com fulcro art. 2º, inciso I, e art. 36, caput, da Resolução 259/2014.

Auditoria realizada, no âmbito do Fiscobras/2022, nas obras de construção da Ferrovia de Integração Oeste Leste (Fiol), no trecho compreendido entre Caetité/BA e Barreiras/BA, Lote 6F

Valec Engenharia Construções e Ferrovias S/A.

3. Responsáveis:  não há.

13.1. Ministros presentes: Bruno Dantas (na Presidência), Walton Alencar Rodrigues, Benjamin Zymler e Jorge Oliveira.
13.2. Ministros-Substitutos convocados: Augusto Sherman Cavalcanti (Relator) e Weder de Oliveira.

AUGUSTO SHERMAN

Trata-se de auditoria realizada na Valec Engenharia, Construções e Ferrovias S.A. (Valec) , com o objetivo de fiscalizar as obras de construção da Ferrovia de Integração Oeste Leste (Fiol) , no trecho compreendido entre Caetité/BA e Barreiras/BA, Lote 6F.
2.	Reproduzo a seguir o teor principal do relatório (Fiscalização 36/2022) elaborado no âmbito da Secretaria de Fiscalização de Infraestrutura Portuária e Ferroviária (peça 39) , cujas conclusões mereceram a anuência dos dirigentes da unidade técnica:
"Introdução 
II.1. Deliberação que originou o trabalho 
Em cumprimento ao Acórdão 2481/2021-TCU-Plenário, de relatoria da Ministra Ana Arraes, realizou-se a auditoria Valec Engenharia Construções e Ferrovias S/A, no período compreendido entre 21/3/2022 e 15/7/2022.
As razões que motivaram esta auditoria foram o atendimento aos critérios de materialidade, risco e relevância.
II.2. Visão geral do objeto 
A Fiol é uma ferrovia projetada para ter extensão de 1.527 km e ligar o futuro porto de Ilhéus/BA à cidade de Figueirópolis/TO. A empresa estatal Valec é a responsável pelo projeto desde 2008, quando recebeu do Governo Federal a concessão para implantação e operação da ferrovia.
Figura 1: Mapa esquemático da Fiol.
Fonte: https://www.valec.gov.br/ferrovias/ferrovia-de-integracao-oeste-leste/trechos/caetite-ba-barreiras-ba
Para realizar as obras de construção, a Valec dividiu a estrada de ferro em lotes. O trecho localizado entre as cidades de Ilhéus/BA a Caetité/BA compreende os Lotes 1F a 4F e possui 537 km de extensão, enquanto o trecho localizado entre Caetité/BA e Barreiras/BA compreende os Lotes 5F a 7F e possui 485 km de extensão. Já o segmento entre Barreiras/BA e Figueirópolis/TO encontra-se em projeto.
As obras do lote 6F tiveram início com a celebração do Contrato 59/2010 entre a Valec e o Consórcio Constran - Egesa - Pedrasul - Estacon - CMT. Por meio do Termo Aditivo 8, assinado em 5/9/2020, a Valec ajustou o escopo do Contrato 59/2010 de modo a suprimir o trecho entre o km 645+700 e o km 664+040, com extensão de 18,34 km. 
Ato seguinte a Valec celebrou Termo de Execução Descentralizada (TED 1/2020) em 8/9/2020 com o Exército Brasileiro (EB) para que o órgão militar executasse o trecho do lote  denominado 6FEB, com 18,34 km. 
A vigência do Contrato 59/2010 foi encerrado em 7/11/2020, por meio da rescisão unilateral promovida pela Valec, sob justificativa de dificuldades enfrentadas pelo consórcio construtor em manter o ritmo da execução dos serviços (evidência 18) . 
Em 31/3/2021, a Valec publicou o aviso de licitação referente ao Edital 11/2021, que teve com objeto a contratação integrada, conforme a Lei 13.303/2016, para elaboração dos projetos básico e executivo de engenharia e execução dos serviços remanescentes para conclusão das obras do Lote 6F da Ferrovia de Integração Oeste Leste, lote único, denominado como Lote 6F-A (Evidência 19) . 
A licitação foi vencida pelo Consórcio TT-FIOL, LOTE 6F-A, com a proposta de preços no Valor de R$ 500.218.916,00, que resultou no Contrato 33/2021, celebrado em 24/12/2021 (Evidência 1) , pelo regime de contratação integrada.
Para a complementação da extensão total do Lote 6F na extensão de 11,789 km entre as estacas do km 796+150 ao km 807+939,19, um novo TED com o Exército Brasileiro foi formalizado, o qual, no entanto, encontra-se sobrestado, de acordo com a resposta ao Ofício de Requisição 2/2022-TCU-SeinfraPortoFerrovia (Despacho 231/2022/GESCEM (SEI 5517447) ) (peça 10, p. 2) .
II.3. Objetivo e questões de auditoria 
A presente auditoria teve por objetivo fiscalizar as obras de construção do Lote 6 da Ferrovia de Integração Oeste-Leste (Fiol) - Caetité - Barreiras, no estado da Bahia.
A partir do objetivo do trabalho e a fim de avaliar em que medida os recursos estão sendo aplicados de acordo com a legislação pertinente, formulou-se seguinte a questão: A Valec está adotando as medidas adequadas, previstas no seu ordenamento jurídico e nos contratos, para gerenciar as obras do Lote 6F?
Os procedimentos buscavam avaliar os atos da Valec em relação à gestão e à supervisão do TED 1/2020, à gestão do Contrato 33/2021 e às decisões relacionadas ao trecho entre as estacas do km 796+150 e do km 807+939,19, localizado no encontro com a ponte ferroviária do Rio São Francisco.
II.4. Metodologia utilizada 
Os trabalhos foram realizados em conformidade com as Normas de Auditoria do Tribunal de Contas da União (Portaria-TCU 280, de 8 de dezembro de 2010, alterada pela Portaria-TCU 168, de 30 de junho de 2011) e com observância aos Padrões de Auditoria de Conformidade estabelecidos pelo TCU (Portaria-Segecex 26 de19 de outubro de 2009) .
II.5. Limitações inerentes à auditoria 
Houve limitação quanto à auditoria em decorrência da paralisação total das obras no período compreendido entre 25/10/2021 e 26/05/2022, respectivamente entre a Decisão Judicial exarada pela 9ª Vara Federal Cível da Superintendência Judicial do Distrito Federal suspendendo as obras e a Medida Liminar que permitiu à Valec retomar a execução.
II.6. Volume de recursos fiscalizados 
O volume de recursos fiscalizados alcançou o montante de R$ 618.953.225,79, composto do Contrato 33/2021 no valor de R$ 500.218.916,00, na data base julho/2020 e o TED 1/2020, no valor de R$  118.734.09,79, na data-base de out/2019.
II.7. Benefícios estimados da fiscalização 
Entre os benefícios estimados desta fiscalização, pode-se mencionar a expectativa de controle.
Conclusão 
A aplicação dos procedimentos contemplados na questão de auditoria, dentro do escopo definido para o trabalho, no período abrangido pela fiscalização, não resultou em achado.
Como as obras do Lote 6F estão paralisadas por determinação da 9ª Vara Federal Cível da Superintendência Judicial do Distrito Federal, em Decisão prolatada em 25/10/2021, não houve mudanças substanciais desde a última auditoria realizada no Fiscobras de 2021. 
Os efeitos da paralisação das obras e dos apontamentos pretéritos que se encontram pendentes de solução são relevantes para considerar pertinente traçar um histórico das questões levantadas no Processo Fiscobras/2021, TC Processo 013.462/2021-0, bem como, em decorrência do impacto causado pelo Processo Judicial 1052876-94.2021.4.01.3400 movido pelas empresas Constran S/A - Construções e Comércio e S A Paulista Construções e Comércio. Ambas as empresas são integrantes do Consórcio Ferrovia de Integração, ex-detentoras do Contrato 59/2010, e moveram ação em face da Valec Engenharia Construções e Ferrovias S/A. por supostos valores não pagos quando do encerramento do Contrato 59/2010, do Lote 6F.
Em suma, requereram medida de tutela de urgência e produção antecipada de provas periciais nas obras antes que as novas contratações pudessem alterar o estado em que se encontravam quando do encerramento unilateral do Contrato 59/2010 pela Valec.
Desse modo, a partir de 25/10/2021, quando, em medida liminar proferida pela 9ª Vara Federal Cível da SJDF, determinou-se a produção antecipada de provas e a paralisação das atividades nas obras, nos seguintes termos:
"Ante o exposto, defiro o pedido de produção antecipada de provas, para determinar a realização de prova pericial por engenheiro, com experiência em infraestrutura de grandes obras, bem como de prova pericial na área de engenharia de custo, ambas por meio de inspeção presencial no sub-trecho do projeto da Ferrovia de Integração Oeste Leste - FIOL, entre Ilhéus/BA e Barreiras/BA, da Estrada Vicinal de Acesso à BR-135 (km 665+920) até o início da Ponte sobre o Rio São Francisco (km 825+230) , com extensão de 159,31 km.
Fica a Valec advertida de que não poderá, enquanto não concluídos os trabalhos periciais, remover ou modificar as estruturas já levantadas pela autora no canteiro de obras do trecho acima especificado, não podendo retirar seus equipamentos ali instalados, ou alterar os trechos concluídos ou não, sob pena de cominação de multa diária a ser fixada por esse Juízo (grifo acrescido no original) (peça 11, p.5) . 
Em decisão ulterior em sede de mandado de segurança, a Valec informou a autorização para a retomada das obras objeto do Contrato 33/2021, em 25/05/2022, mediante encaminhamento do Ofício 27/2022/Sudem-Valec (peça 12) , bem com a autorização para a retomada das obras do TED 1/2021, em 26/05/2022, mediante encaminhamento do Ofício 28/2022/Sudem-Valec (peça 13) .
Portanto, considerando o intervalo entre as decisões judiciais de paralisação e retomada das obras, transcorreram aproximadamente sete meses de obras paralisadas.
No tocante às obras do TED 1/2021, no Fiscobras 2021, foram apontados os seguintes achados, ainda pendentes de solução: III.1. Levantamentos insuficientes para a caracterização da Jazida Jaborandi; III.2. Sondagens insuficientes para a caracterização de materiais de 3ª categoria no TED  1/2020; III.3. Falta de aprofundamento em pontos sensíveis já identificados pela Valec no TED  1/2020; III.4 Sobrepreço no TED 1/2020; e III.5. Motivação insuficiente para a descentralização da execução das obras.
Devido à importância dos achados III.1 a III.3 da fiscalização pretérita, que impacta a obra até a sua conclusão, cujas soluções decorreriam da regular atividade nas obras, os quais ficaram prejudicadas pelo impedimento determinado judicialmente, considera-se importante o aprofundamento dos estudos, notadamente da jazida para insumos pétreos, bem como da adequada caracterização de materiais para escavação e aprofundamento do planejamento dos pontos sensíveis da obra, especialmente em áreas nas proximidades sob influência da espeleologia (Cavernas) .
No tocante ao atraso no cronograma da execução do TED 1/2020, em parte, decorre do impedimento judicial e dos efeitos residuais da Pandemia Covid-19 e seus reflexos na economia local e nacional, de modo geral. Os efeitos são justificados pelo Exército Brasileiro em memorial relativo ao cronograma físico-financeiro (Evidência 16) .
Em suma o EB atribui as causas aos planos logístico, técnico e operacionais. O plano logístico e o técnico foram os que mais contribuíram para os atrasos, segundo o EB. Com ênfase no logístico, especialmente em virtude de problemas na aquisição de madeiras e aço para execução de bueiros, os quais impactam diretamente na execução da terraplenagem. 
Justificaram que tais insumos são utilizados na execução dos bueiros, que por sua vez são realizados, na maioria dos casos, previamente à terraplenagem. Assim os problemas na aquisição de insumos desde o início do TED 1/2020, em 2020, prejudicaram a realização das obras nos trechos onde os aterros possuem maiores alturas.  
Prossegue o EB expondo que os atrasos também decorreram da constatação de heterogeneidade de materiais provenientes de corte, pelas dificuldades encontradas na compactação do solo. Necessitando-se maiores quantidades de passagens de rolo compactador, além disso em decorrência da grande presença de blocos de rocha entre material de primeira categoria, elevando-se o tempo produtivo dos equipamentos e pessoal, conforme explicitados nos registros fotográficos.
Nesse aspecto, foi constatado pela equipe de fiscalização neste Fiscobras/2022, o emprego de Rompedor Hidráulico acoplado à Escavadeira Hidráulica para a redução do tamanho dos matacões e posterior lançamento em aterros. Considera-se a metodologia como uma boa prática, tendo em vista que a solução alternativa, com a utilização desse material proveniente de pedreiras, possui maiores custos pela necessidade de aquisição e transporte.
Desse modo, as constatações relatadas pelo EB corroboram com os apontamentos realizados no Achado III.3, no Relatório Fiscobras/2021, pela necessidade de estudos geológicos prévios com a adequada caracterização de materiais previsto na norma Valec.
O processo relativo Fiscobras 2021, TC Processo 013.462/2021-0, encontra-se atualmente nesta Unidade Técnica aguardando a conclusão do exame da oitiva da Valec.
Dessa forma, considerando que essas ocorrências estão sendo examinadas no âmbito do referido processo, será proposto apensar os presentes autos ao TC Processo 013.462/2021-0 para que possa subsidiar o exame, levando-se em conta a situação atual das constatações.
A proposta de encaminhamento deste trabalho ainda contemplará o envio do acórdão que vier a ser proferido pelo TCU à Valec.
Proposta de encaminhamento
Ante todo o exposto, submetem-se os autos à consideração superior, propondo
4.1. com fulcro art. 2.º, inciso I, e art. 36, caput, da Resolução 259/2014, apensar os presentes autos de auditoria do Fiscobras 2021 ao TC Processo 013.462/2021-0, que também trata de auditoria no Lote 6F da Fiol, realizada no âmbito do Fiscobras 2021, para subsidiar o exame levando-se em conta a situação atual daquelas constatações; e
4.2. encaminhar cópia do acórdão que vier a ser proferido pelo Tribunal à Valec - Engenharia, Construções e Ferrovias S.A., informando-a que o relatório e o voto que o fundamentam podem ser obtidos por meio do endereço eletrônico www.tcu.gov.br/acordaos e que, caso tenha interesse, o Tribunal pode encaminhar-lhe cópia desses documentos sem quaisquer custos."
	É o relatório.

não há.

Não atuou.

AUDITORIA. FISCOBRAS 2022. OBRAS DE CONSTRUÇÃO DA FERROVIA DE INTEGRAÇÃO OESTE-LESTE (FIOL), SEGMENTO CAETITÉ/BA-BARREIRAS/BA. VERIFICAÇÃO DAS MEDIDAS ADOTADAS PELA VALEC PARA GERENCIAR AS OBRAS DO LOTE 6F. OBRAS PARALISADAS POR SETE MESES. AUSÊNCIA DE ACHADOS. OCORRÊNCIAS APONTADAS NO FISCOBRAS 2021 TRATADAS NO TC 013.462/2021-0. APENSAMENTO.

RELATÓRIO DE AUDITORIA (RA)

Secretaria de Fiscalização de Infraestrutura Portuária e Ferroviária (SeinfraPortoFerrovia).

Em exame auditoria realizada, no âmbito do Fiscobras/2022, nas obras de construção da Ferrovia de Integração Oeste Leste (Fiol) , no trecho compreendido entre Caetité/BA e Barreiras/BA, com o fim de verificar se a Valec está adotando as medidas adequadas para gerenciar as obras do Lote 6F.
Para contextualizar, registro que as obras do referido lote tiveram início com a celebração do Contrato 59/2010 com o Consórcio Constran - Egesa - Pedrasul - Estacon - CMT, encerrado em 7/11/2020, por meio de rescisão unilateral promovida pela Valec, sob justificativa de dificuldades enfrentadas pelo consórcio construtor em manter o ritmo da execução dos serviços. Após nova licitação, foi celebrado o Contrato 33/2021 com o Consórcio TT-FIOL, em 24/12/2021, pelo regime de contratação integrada.
Além desses ajustes, a Valec celebrou o Termo de Execução Descentralizada (TED) 1/2020, em 8/9/2020, com o Exército Brasileiro (EB) para execução do trecho do lote denominado 6FEB, com 18,34 km.
A fiscalização buscou avaliar os atos da Valec em relação à gestão e à supervisão do TED 1/2020, à gestão do Contrato 33/2021 e às decisões relacionadas ao trecho entre as estacas do km 796+150 e do km 807+939,19, localizado no encontro com a ponte ferroviária do Rio São Francisco.
Ocorre que os trabalhos foram limitados em razão da paralisação das atividades nas obras por sete meses, em cumprimento à Decisão Judicial exarada pela 9ª Vara Federal Cível da SJDF, no âmbito do Processo Judicial 1052876-94.2021.4.01.3400, movido pelas empresas Constran S/A - Construções e Comércio e S A Paulista Construções e Comércio contra a Valec, por supostos valores não pagos quando do encerramento do Contrato 59/2010. A retomada das obras objeto do Contrato 33/2021 e do TED 1/2021 foi autorizada em 26/05/2022 (peças 12 e 13) .
Diante disso, a aplicação dos procedimentos contemplados na questão de auditoria, dentro do escopo definido, no período abrangido, não resultou em achado.
Nada obstante, a equipe de fiscalização registrou, no que se refere ao TED 1/2021, os achados constatados na fiscalização anterior, Fiscobras 2021, em especial: levantamentos insuficientes para a caracterização da Jazida Jaborandi (III.1) ; sondagens insuficientes para a caracterização de materiais de 3ª categoria (III.2) ; e falta de aprofundamento em pontos sensíveis já identificados pela Valec (III.3) .
Ressaltou, ainda, que as soluções decorreriam da regular atividade nas obras, as quais ficaram prejudicadas pelo impedimento determinado judicialmente, bem como que constatações do Exército Brasileiro, registradas na 1ª Revisão de Projeto em Fase de Obra (peça 35) , corroboram os apontamentos do Achado III.3, no Relatório Fiscobras/2021, pela necessidade de estudos geológicos prévios com a adequada caracterização de materiais previsto na norma Valec.
Considerando que essas ocorrências estão sendo examinadas no processo relativo ao Fiscobras 2021, a proposta da unidade técnica, com a qual me alinho, é de apensar os presentes autos ao TC Processo 013.462/2021-0 para que possa subsidiar o exame, levando-se em conta a situação atual das constatações.
	Ante o exposto, manifesto-me por que o Tribunal aprove o acórdão que ora submeto à apreciação deste Colegiado.
TCU, Sala das Sessões, em 21 de setembro de 2022.
AUGUSTO SHERMAN CAVALCANTI 
Relator